【裁判字號】    89,台上,1102
【裁判日期】    890302
【裁判案由】    業務侵占
【裁判全文】
最高法院刑事判決                              八十九年度台上字第一一○二號
    上 訴 人
    即自訴人  乙○○
    被    告  丁○○
              甲○○
              丙○○
右上訴人因自訴被告等業務侵占案件，不服台灣高等法院中華民國八十六年十一月二
十五日第二審更審判決（八十六年度上更(一)字第九三○號，自訴案號：台灣台北地方
法院八十四年度自字第一一七七號），提起上訴，本院判決如左：
    主  文
原判決撤銷，發回台灣高等法院。
    理  由
本件原判決以自訴意旨略稱：被告丁○○、丙○○、甲○○與自訴人及自訴人之兄吳
夙璘均係世一建設開發股份有限公司（以下簡稱世一公司）之記名股東，丁○○為董
事長，丙○○、甲○○均為董事。於民國八十一年一月九日世一公司成立之初，自訴
人、吳夙璘與被告等談妥，被告等各占百分之二十五，吳夙璘占百分之二十，自訴人
佔百分之五之股份，世一公司登記資本額為新台幣（下同）二千五百萬元，嗣增資至
一億零八百八十萬元，自訴人共出資五百四十四萬元。另於八十三年九月十日起，吳
夙璘因週轉不靈，自訴人代墊其出資額六百九十萬元，雙方言明吳夙璘若無力清償，
願由其分配之房屋抵償自訴人，經世一公司同意。於增資後，在台中縣大雅鄉興建「
豪門天下」預售屋出售。當時各股東約定於此一工地結束後，即分配盈餘，並返還出
資額。八十四年一月間，該工地完工，尚有六十戶未出售，被告三人協議：由甲○○
分得十四戶、丁○○分得十四戶、丙○○分得十五戶，餘十七戶由吳夙璘分得十四戶
，另三戶登記在世一公司名下，並向銀行貸款，貸得之款項由被告等朋分，就自訴人
所應得之房屋置之不理。因吳夙璘與被告等有債務糾紛，被告等僅將應分與吳夙璘之
十四戶中之二戶，過戶與自訴人及自訴人指定之吳秋媚名下，餘均未辦理過戶。迄八
十四年六月三十日，被告等於公司未辦理解散、清算之前，未經其他股東同意，由丁
○○取回二千二百八十九萬七千五百元、甲○○取回二千一百九十六萬八千二百四十
元、丙○○取回二千六百七十萬零九百元。而將應分與自訴人部分，與渠等與吳夙璘
間債務混為一談，並將自訴人出資額五百四十四萬元及工地盈餘二千六百二十五萬六
千二百二十六元，予以侵占入己，因認被告等涉犯刑法第三百三十六條第二項之業務
侵占罪嫌。惟經審理結果，認為自訴人並非本件犯罪之被害人，不得提起自訴，乃撤
銷第一審諭知被告等無罪之判決，改判自訴不受理，固非無見。
惟查被告等係供陳：其等三人與吳夙璘合夥出資購買土地，興建系爭「豪門天下」房
屋，自訴人係吳夙璘之隱名合夥人，伊等原不認識自訴人，係吳夙璘逃匿後始出現，
自訴人對吳夙璘與被告等間之合夥事業無權過問等情（見原判決理由三、原審卷第四
三頁），並提出合夥契約書為證（見第一審卷第五八、五九頁）。綜觀自訴人與被告
等之陳述內容，其等間之關係為何﹖究係合夥關係﹖抑合資經營公司﹖本件究竟涉及
被告等是否侵占世一公司之股東出資額及盈餘財產﹖抑或涉及是否侵占合夥事業之合
夥人出資額及合夥賸餘財產﹖仍非無疑。自訴意旨究係指被告等侵占合夥財產抑公司
財產﹖其實情如何，攸關自訴人得否提起本件自訴，自有徹查明白之必要。乃原審未
深入調查審酌，並詳細說明證據取捨之理由，即遽予推斷被告等所侵占者係自訴人已
繳交世一公司之股金，及公司應分派予自訴人之盈餘，而認犯罪之直接被害人為世一
公司，自訴人非被害人，不得提起自訴，自有調查未盡及理由不備之違誤。本院前次
發回意旨已詳細指明，原判決仍未就此詳予研求，其瑕疵仍然存在。自訴人上訴意旨
指摘原判決不當，非無理由，應認有發回更審之原因。又依自訴事實觀之，被告等如
果成立犯罪，應係觸犯刑法第三百三十六條第二項之業務上侵占罪，該條項之罪，雖
屬刑事訴訟法第三百七十六條第三款之案件，惟於修正刑事訴訟法施行前，原得上訴
於第三審法院，且已繫屬於法院，依刑事訴訟法施行法第五條第一項規定，仍應依施
行前之法定程序終結之。至自訴人自訴被告等犯刑法第二百十四條使公務員登載不實
罪部分，經第一審判決被告等無罪，由自訴人提起上訴後，業據自訴人於原審之前審
判決前撤回上訴（見原審前審卷第二一頁），並經檢察官予以同意（見原審前審卷第
一五四頁），已發生撤回效力。原判決未載述被告等該部分被訴犯罪事實，且未予以
審判，乃於原判決理由一記載被告等亦犯「同（刑）法第二百十四條使公務員登載不
實罪嫌」等字，自屬誤載，附此敘明。
據上論結，應依刑事訴訟法第三百九十七條、第四百零一條，判決如主文。
中      華      民      國    八十九    年      三      月      二      日
                              最高法院刑事第八庭
                                  審判長法官  吳  雄  銘
                                        法官  池  啟  明
                                        法官  石  木  欽
                                        法官  郭  毓  洲
                                        法官  吳  三  龍
      右正本證明與原本無異
                                              書  記  官
中      華      民      國    八十九    年      三      月      九      日


司法院資訊處製作；財團法人民間司法改革基金會備份。
